【裁判字號】    90,上訴,2632
【裁判日期】    901023
【裁判案由】    偽造文書
【裁判全文】
臺灣高等法院刑事判決                            九十年度上訴字第二六三二號
    上  訴  人  臺灣臺北地方法院檢察署檢察官
    被      告  甲○○
右上訴人因被告偽造文書案件，不服臺灣台北地方法院九十年度訴字第四四六號，中
華民國九十年六月二十九日第一審判決（起訴案號：臺灣台北地方法院檢察署八十九
年度偵字第一四一二五號）提起上訴，本院判決如左：
    主  文
原判決撤銷。
甲○○連續行使偽造私文書，足以生損害於他人，處有期徒刑捌月，緩刑肆年。如附
表編號一、五及六所示文件上偽造「吳鴻鈞」署押共參枚（未扣案）均沒收。
      事  實
一、甲○○前係設於台北市○○○路五六號地下一樓之「泛亞期貨經紀股份有限公司
    」（下稱泛亞期貨公司）研究室襄理，於民國（下同）八十三年間，甲○○經商
    得其胞姐吳鴻鈞同意於該公司開立期貨交易帳戶，遂將開戶申請書、風險預告書
    、仲裁協議書及受託契約書等文件，交由吳鴻鈞簽名，並在印鑑卡上蓋用印章（
    下稱小圓章）後，甲○○即於同年六月九日代吳鴻鈞開設泛亞期貨公司第００八
    一五號期貨交易帳戶（下稱八一五期貨帳戶），惟甲○○未徵得吳鴻鈞同意進行
    期貨交易之下，為利用八一五期貨帳戶從事期貨交易，竟基於行使偽造私文書之
    概括犯意，先於同年七月二十六日，至台北市○○○路二０二號二樓「泛亞商業
    銀行」（下稱泛亞銀行），擅自在外匯存款印鑑卡私文書上偽以吳鴻鈞名義填載
    資料，並偽造吳鴻鈞之署押一枚及盜蓋其所保管吳鴻鈞之印章（下稱大圓章，詳
    如附表編號一所示），交由泛亞銀行不知情之承辦人員開設第00000000
    0000號日幣帳戶，再於同年十月六日，於前揭銀行，以同一份印鑑卡再開設
    000000000000美金帳戶，予以行使，足以生損害於吳鴻鈞本人。甲
    ○○為持續利用八一五期貨帳戶以電話下單方式進行期貨交易，復承前行使偽造
    私文書之概括犯意，自八十三年九月六日起至八十四年十二月十二日止，連續在
    敦化南路上址，或自行偽以吳鴻鈞名義製作客戶期貨交易保證金提領申請書、轉
    帳同意書、結匯授權書等私文書，或利用不知情之泛亞期貨公司職員黃國輝偽以
    吳鴻鈞名義製作客戶期貨交易保證金提領轉匯申請書私文書，並偽造吳鴻鈞署押
    或盜蓋吳鴻鈞大圓章，再交由泛亞期貨公司予以行使，泛亞期貨公司不察甲○○
    前揭行使偽造吳鴻鈞名義相關文書之犯行因而同意進行交易，足以生損害於吳鴻
    鈞本人及泛亞期貨公司（詳如附表編號二至七所示），然至八十五年九月二十日
    為止，甲○○擅自使用吳鴻鈞之前開八一五期貨交易帳戶進行日幣、美金等外幣
    之交易，累計超額虧損達新台幣（下同）七百多萬元，甲○○於八十五年九月二
    十三日，在敦化南路上址，復承前行使偽造私文書之概括犯意，擅自以吳鴻鈞名
    義與泛亞期貨公司達成和解，在協議書上盜蓋吳鴻鈞大圓章，交予泛亞期貨公司
    予以行使，足以生損害於吳鴻鈞本人及泛亞期貨公司。
二、案經被害人泛亞期貨經紀股份有限公司訴請台灣台北地方法院檢察署檢察官偵查
    起訴。
      理  由
一、右揭事實，迭據被告甲○○於偵查中及原審、本院審理時供承不諱，核與被害人
    吳鴻鈞陳稱：伊僅同意開設八一五期貨帳戶，但沒有同意被告以該帳戶從事期貨
    （即遠期日幣、美金）交易，也沒同意被告持其大圓章與泛亞期貨公司簽署和解
    書文件等語相符，而被告擅以吳鴻鈞名義至泛亞銀行以同一份偽造之外匯存款印
    鑑卡，先後開設日幣及美金帳戶，並在客戶期貨交易保證金提領申請書、轉帳同
    意書、結匯授權書、客戶期貨交易保證金提領轉匯申請書及協議書等私文書上，
    或自行或利用不知情之泛亞期貨公司職員黃國輝（客戶期貨交易保證金提領轉匯
    申請書部分），偽以吳鴻鈞名義製作前開私文書予以行使部分，此有前開偽造文
    件影本及泛亞商業銀行國外部八十七年十一月十三日（八七）泛國發字第一一七
    六號函及九十年四月二十三日（九０）泛國發字第四八四號函暨附外匯存款印鑑
    卡等文件，在卷可稽，足徵被告自白與事實相符，堪予採信。至於，被告雖自行
    持吳鴻鈞所交付之大圓章蓋在吳鴻鈞已簽妥開設八一五期貨帳戶開戶文件上，然
    此部分行為既未違背吳鴻鈞開戶意旨，自無逾越吳鴻鈞授權代為開戶之範疇，告
    訴人認此部分亦涉有偽造文書云云，容有誤會。是本件事證明確，被告犯行洵堪
    認定。
二、核被告所為，係犯刑法第二百十六條、第二百十條之行使偽造私文書罪。被告利
    用不知情之業務員黃國輝偽造如附表編號七所示之客戶期貨交易保證金提領轉匯
    申請書，為間接正犯。被告盜用吳鴻鈞之大圓章及盜蓋其印文及偽造其署押部分
    ，為偽造文書之部分行為，又其偽造之低度行為為行使之高度行為所吸收，均不
    另論罪。又其同時偽造如附表編號五及六所示之私文書後予以行使，僅論以一個
    行使偽造私文書行為。公訴人起訴之事實雖未敘及如附表編號二至七所示之被告
    行使偽造文書犯行，然該部分事實與公訴人起訴之事實既具有連續犯之裁判上一
    罪關係，應為起訴效力所及，本院自得一併審究。被告先後多次犯行，時間緊接
    ，犯罪構成要件相同，顯係基於概括犯意為之，應依刑法第五十六條連續犯規定
    論以一罪，並加重其刑。
三、檢察官上訴指稱：（一）吳鴻鈞雖有開設期貨交易帳戶之意思，但依吳鴻鈞庭訊
    之供述內容所示，伊開戶僅意在捧場，並無使用該帳戶進行交易之意，伊開戶情
    形僅在伊簽署不足之處，授權被告加以補充完成開戶程序而已，並非在吳鴻鈞已
    完成簽署之處，任由被告自行添加或變更，而開戶文件中，吳鴻鈞已在印鑑卡上
    蓋上自己保管印鑑小圓章，自無同意被告添加加蓋被告持有之吳鴻鈞大圓章之理
    。（二）再者，被告自八十三年起為自己利益使用吳鴻鈞大圓章及帳戶從事期貨
    交易，應無於帳戶虧損時使用吳鴻鈞大圓章並以吳鴻鈞名義與泛亞期貨公司簽立
    和解文件之計劃，被告以偽造文書方式於八十三年九月二十三日與泛亞期貨公司
    簽立協議書，應屬另行起意，不應在前連續行為概括犯意之內云云。惟查（一）
    按刑法上之偽造文書罪，須以足生損害於公眾或他人為成立要件。（最高法院三
    十年上字第四六五號判例參照）經查，吳鴻鈞於偵查、原審訊問時明確供稱：伊
    當時確有同意被告以伊之名義在泛亞期貨公司開設前揭第八一五號期貨交易帳戶
    屬實，即此，被告為求吳鴻鈞在泛亞期貨公司完成開戶事宜，縱未經事先知會吳
    鴻鈞，並取得伊之明白授權或同意，即擅自以保管中之吳鴻鈞印鑑大圓章加蓋於
    開戶申請文件上，因被告此加蓋吳鴻鈞印鑑大圓章部份所為，無非係要完成吳鴻
    鈞業已同意並授權之開戶事宜而已，即意在補充吳鴻鈞開戶簽署相關文件之不足
    之處，並非除此之外另積極為其他未經吳鴻鈞授權或同意之其他法律行為至明。
    因吳鴻鈞或泛亞期貨公司將不會因被告擅行加蓋吳鴻鈞之印鑑大圓章於開戶申請
    文件上而生有任何損害。是原審於判決理由欄一倒數第三行載稱：「被告雖自行
    持吳鴻鈞所交付之大圓章蓋在吳鴻鈞已簽妥開設八一五期貨帳戶開戶文件上，然
    此部分行為既未違背吳鴻鈞開戶意旨，自無逾越吳鴻鈞授權代為開戶之範疇，告
    訴人認此部分亦涉有偽造文書云云，容有誤會。」云云，並無何違誤之處。（二
    ）按刑法上之連續犯係指有數個獨立之犯罪行為，基於一個概括之犯意反覆為之
    ，而觸犯同一性質之數個罪名者而言。（最高法院四十五年度台上字第一０四七
    號判決參照）由此得知，刑法上之連續犯，除客觀上須具備連續數行為而犯同一
    性質之罪名外，在主觀上尤須具體概括之犯意。（最高法院五十六年度台上字第
    二九五二號判決參照）所謂具體概括犯意，必須其多次犯罪行為，自始均在一個
    預定犯罪計劃以內，而出於主觀上始終同一犯意之進行，始為相當。（最高法院
    五十七年度台上字第一七四七號、七十二年度台上字第四九五五號、七十六年度
    台上字第一一五四號、七十年台上字第六二九六號判決參照）經查被告擅自以吳
    鴻鈞名義下單交易進行遠期外匯之期貨買賣，為遂此一犯行，其間曾在外匯存款
    印鑑卡私文書上偽以吳鴻鈞名義填載資料，並偽造吳鴻鈞之署押一枚及盜蓋其所
    保管吳鴻鈞之印鑑大圓章，交由泛亞銀行不知情之承辦人員開設第000000
    000000號日幣帳戶，再於前揭銀行，以同一份印鑑卡再開設000000
    000000美金帳戶，予以行使，足以生損害於吳鴻鈞本人，其為持續利用八
    一五期貨帳戶以電話下單方式進行期貨交易，復以前揭手法自行偽以吳鴻鈞名義
    製作客戶期貨交易保證金提領申請書、轉帳同意書、結匯授權書等私文書，或利
    用不知情之泛亞期貨公司職員黃國輝偽以吳鴻鈞名義製作客戶期貨交易保證金提
    領轉匯申請書私文書，並偽造吳鴻鈞署押或盜蓋吳鴻鈞大圓章，再交由泛亞期貨
    公司予以行使，泛亞期貨公司不察甲○○前揭行使偽造吳鴻鈞名義相關文書之犯
    行因而同意進行交易，足以生損害於吳鴻鈞本人及泛亞期貨公司，已如前述，被
    告乃因擅自使用吳鴻鈞之前開八一五期貨交易帳戶進行日幣、美金等外幣之交易
    ，累計超額虧損達七百多萬元，經泛亞期貨公司一再催討無著，其擔心前揭（行
    使）偽造文書犯行曝光，乃又擅自以吳鴻鈞名義與泛亞期貨公司達成和解，在協
    議書上盜蓋吳鴻鈞大圓章，交予泛亞期貨公司予以行使，足以生損害於吳鴻鈞本
    人及泛亞期貨公司，亦有如前揭本院認定之結果。細譯被告前揭不法犯行之經過
    情形及期貨交易進行之市場慣例得知，被告擅自以吳鴻鈞名義進行遠期外匯買賣
    交易，於發生虧損時，受委託執行交易之泛亞期貨公司依照市場慣例，當會通知
    被告應提高追繳保證金、權利金，若被告不於通知期間內繳清經提高後之差額者
    ，泛亞期貨公司將停止被告於該公司內繼續委託交易，並進行「平倉」結算，本
    件被告擅自以吳鴻鈞名義下單委託交易部分共計發生超額虧損七百餘萬元，因一
    時週轉不靈無法如數繳交，被告為掩飾犯行，乃再度擅自以吳鴻鈞名義與泛亞期
    貨公司達成和解，在協議書上盜蓋吳鴻鈞大圓章，交予泛亞期貨公司以為緩衝，
    但終因經濟狀況一直未有起色因而無法履行和解內容，經泛亞期貨公司通知帳戶
    名義人吳鴻鈞給付亦不得要領，乃以吳鴻鈞為被告提起民事訴訟，於訴訟中吳鴻
    鈞坦承有同意開設交易帳戶，但堅決否認有同意另外開設外幣帳戶及進行下單交
    易，受理該訴訟之台灣台北地方法院因而以八十七年度重訴字第五七八號判決泛
    亞期貨公司該部分對於吳鴻鈞之請求部分敗訴，泛亞期貨公司不服對吳鴻鈞部分
    向本院民事庭提起上訴，業經本院八十九年度重上字第二三三號判決駁回泛亞期
    貨公司之上訴在案，泛亞期貨公司因而查知被告前揭（行使）偽造文書之犯行，
    因而提起本件刑事程序之告訴，此亦有告訴人泛亞期貨公司所提出之相關文件足
    憑，因被告擅自以吳鴻鈞名義下單委託泛亞期貨公司進行遠期外匯之期貨之交易
    買賣，終必有盈虧，此為被告擅自以吳鴻鈞名義下單進行交易時所得預見，且被
    告當必已預料如日後萬一發生虧損時亦將會以吳鴻鈞名義與泛亞期貨公司進行解
    決以求掩飾（行使）偽造文書之犯行，由此觀之，尚難謂被告擅自以吳鴻鈞名義
    與泛亞期貨公司進行和解，並於和解書上盜用吳鴻鈞之印鑑大圓章非在被告自始
    預定犯罪計劃以內，而出於主觀上始終同一犯意之進行，即此，檢察官上訴指稱
    被告自八十三年起為自己利益使用吳鴻鈞大圓章及帳戶從事期貨交易，應無於帳
    戶虧損時使用吳鴻鈞大圓章並以吳鴻鈞名義與泛亞期貨公司簽立和解文件之計劃
    ，被告以偽造文書方式於八十三年九月二十三日與泛亞期貨公司簽立協議書，應
    屬另行起意，不應在前連續行為概括犯意之內云云，顯非足採。
四、原審諭知被告罪刑，固非無見。然查被告以前揭（行使）偽造文書之手法委託泛
    亞期貨公司進行期貨交易，及於結算後發生虧損復以同一手法與泛亞期貨公司達
    成和解，被告（行使）偽造私文書之結果，除生足以損害於吳鴻鈞之利益外，並
    足以生損害於受託進行交易之人暨和解契約之相對人即泛亞期貨公司之利益，否
    則泛亞期貨公司又焉得以被害人之身分提起本件刑事程序之告訴？原審未予詳察
    ，既認定泛亞期貨公司為本件訴訟之告訴人，並於理由欄二倒數第五行載稱「..
    ..1 泛亞期貨公司亦係被告行使偽造文書之受害人」云云，但竟於事實欄中漏列
    泛亞期貨公司為被告（行使）偽造文書犯行之被害人，於法即有違誤。又原審判
    決理由欄贅引罰金罰鍰提高標準條例第一條前段，亦有未洽。檢察官上訴指摘原
    判決不當，雖無理由，但原判決既有上揭可議之處，仍應由本院加以撤銷改判。
    爰審酌被告並無犯罪紀錄，為求交易方便及擴充投資規模，竟隱瞞吳鴻鈞而利用
    八一五期貨帳戶從事交易，而偽以吳鴻鈞名義開設泛亞銀行外幣帳戶，並偽造如
    附表所示之多紙私文書予以行使，事後造成嚴重虧損，導致吳鴻鈞遭受泛亞期貨
    公司民事訴訟求償，造成吳鴻鈞訟累之害，並致使泛亞期貨公司不察而同意受託
    進行交易，影響該公司之權益至明，然被害人吳鴻鈞業表示宥恕之意，並與泛亞
    期貨公司達成調解，此有台北市松山區調解委員會調解書影本在卷足憑，且被告
    亦坦認偽造文書犯行，犯後態度尚稱良好等情狀，量處如主文所示之刑。末查，
    被告未曾受有期徒刑以上刑之宣告，此有台灣高等法院被告全國前案紀錄表一紙
    在卷可憑，且被害人吳鴻鈞、泛亞期貨公司已表宥恕之意，本院認其經此論罪科
    刑之教訓，應知所警惕而無再犯之虞，所宣告之刑以暫不執行為適當，爰併宣告
    緩刑四年，以策自新。
五、未扣案如附表編號一、五及六所示文件上偽造吳鴻鈞署押共三枚，應依刑法第二
    百十九條規定均宣告沒收。至於，如附表編號一至八所示文件上盜蓋吳鴻鈞大圓
    章所生之印文，並非屬偽造印文，無庸諭知沒收。
六、據上論斷，應依刑事訴訟法第三百六十九條第一項前段、第三百六十四條、第二
    百九十九條第一項前段，刑法第五十六條、第二百十六條、第二百十條、第七十
    四條第一款、第二百十九條，判決如主文。
本案經檢察官郭文東到庭執行職務。
中     華     民     國      九十      年      十      月    二十三     日
                              臺灣高等法院刑事第九庭
                                  審判長法  官  官  有  明
                                        法  官  林  陳  松
                                        法  官  周  盈  文
右正本證明與原本無異。
如不服本判決應於收受送達後十日內向本院提出上訴書狀，其未敘述上訴之理由者並
得於提起上訴後十日內向本院補提理由書（均須按他造當事人之人數附繕本）。
                                        書記官  余  姿  慧
中    華     民    國      九十      年       十       月      二十三   日
附錄：本案論罪科刑法條全文
刑法第二百十條：
偽造、變造私文書，足以生損害於公眾或他人者，處五年以下有期徒刑。
刑法第二百十六條：
行使第二百十條至第二百十五條之文書者，依偽造、變造文書或登載不實事項或使登
載不實事項之規定處斷。


司法院資訊處製作；財團法人民間司法改革基金會備份。
